臺灣高雄地方法院刑事判決　　　　　　　92年度訴字第2363號
公　訴　人　臺灣高雄地方法院檢察署檢察官
被　　　告　丙○○
　　　　　　乙○○
上一人
選任辯護人　陳水聰律師
被　　　告　戊○○
上列被告等因違反水土保持法等案件，經檢察官提起公訴（92年
度偵字第7445號），本院判決如下：
    主  文
丙○○、戊○○、乙○○共同在公有及私人山坡地內，未經同意
擅自從事採取土石之使用，致生毀損水土保持之處理與維護設施
，丙○○，累犯，處有期徒刑壹年陸月，戊○○處有期徒刑壹年
肆月，乙○○處有期徒刑壹年貳月。
扣案之挖土機及車牌號碼K5-753號砂石車各壹台，均沒收之。
    事  實
一、丙○○曾於民國85年間因過失致死案件，經台灣高等法院高
    雄分院以86年交上易字第41號判決判處有期徒刑1 年確定，
    於87年5 月7 日縮刑期滿執行完畢。詎其猶不知悔改，與戊○○、乙○○均明知坐落在高雄縣旗山鎮○○段第268 之11
    2 、161 號為吳昭成所有之土地，現由丁○○管理中，而高
    雄縣旗山鎮○○段第268 之142 號，為高雄縣所有之土地，
    且均為經政府核定公告屬水土保持法第3 條第3 款之山坡地
    ，如有經營、使用山坡地之必要，除須經土地所有人同意外
    ，並應經調查規劃，依水土保持技術規範實施水土保持之處
    理與維護，以防止水土流失，而於未擬具水土保持計劃聲請
    主管機關許可前，依法不得擅自採取土石。詎丙○○竟意圖
    為自己不法之利益，自91年10月份起，未經土地所有人吳昭
    成、高雄縣政府之同意，僱請不知情不詳姓名、年籍之成年
    人在上址挖取土石，復於同年11月4 日遭查獲之前3 天及前
    1 天僱請有相同犯意聯絡之戊○○、乙○○，以每日工資新
    台幣（下同）7,000 元之代價，僱用戊○○駕駛挖土機（即
    怪手），以挖土機在上開土地上盜採土石，及以每日5,000
    元代價僱用乙○○駕駛車牌號碼K5-753號砂石車，及另一真
    實姓名年籍資料均不詳綽號「峰仔」之成年男子駕駛車牌號
    碼JH-161號（車牌已註銷）砂石車，由戊○○以挖土機挖取
    上開地段由丁○○於87年7 月20日在上開土地所施作完成水
    土保持處理及維護設施用以固定邊坡之蛇籠、擋土牆（係由
    大量石粒、鐵絲、混凝土構成），將蛇籠之石粒破壞竊取得
    手後，復由乙○○以砂石車將盜採所得之土石運往丁○○所
    有華巍湖濱山城旁之空地堆置，伺機將石粒販售予不知情之
    人牟利，總計墾挖面積約達6 百餘平方公尺，使上開地段之
    水土保持處理及維護設施致生毀損之情形。嗣於91年11月4
    日凌晨1 時20分許，戊○○駕駛車牌號碼VU-1252 號小客車
    前往該地，會同乙○○共同開挖竊取砂石之際，因丁○○聽
    見有挖土機及砂石車操作之聲音，會同警方前往查緝，當場
    扣得盜挖砂石使用之上開挖土機1 台、砂石車2 台，始循線
    查知上情。
二、案經丁○○訴由高雄縣政府警察局旗山分局報告臺灣高雄地
    方法院檢察署檢察官偵查起訴。
    理  由
一、訊據被告丙○○矢口否認有何違反水土保持法等犯行，辯稱
    ：「不是我請戊○○開挖的，本來我是要請戊○○整地清除
    雜草，我要種木瓜，後來我並沒有請戊○○整理。我要請戊○○整理的地，並不是檢察官起訴所述的那些地，而是在更
    裡面。檢察官起訴書所述之犯行都與我無關，都不是我叫他
    們去做的。我跟戊○○認識但不熟，我不認識乙○○。我不
    知道他們何時開挖，有無去做我也都不知道。」；被告戊○○固坦認受被告丙○○僱用，於系爭土地上整地之情，惟亦
    否認有何違反水土保持法等犯行，辯稱：「本來我們去那裡
    時，地就已經那樣了，不是我們挖後才有坑洞，我們沒有挖
    土石拿去賣，大樓旁堆置的土石，也不是我堆的，我會去那
    裡是丙○○叫我去的，我沒有開挖，只有除草而已。我不知
    道那些地是誰的，丙○○說是他的地，他要種木瓜。」；被
    告乙○○亦否認有何違反水土保持法等犯行，辯護人則以：
    （一）水土保持法第3 條第3 款係規定：「山坡地：係指國
    有林事業區、試驗用林地、保安林地，及經中央或直轄市主
    管機關參照自然形勢、行政區域或保育、利用之需要，就合
    於下列情形之一者劃定範圍，報請行政院核定公告之公、私
    有土地。」由此可得知，水土保持法中所謂山坡地之定義，
    乃必須由中央或直轄市主管機關劃定範圍，並呈報由行政院
    核定公告者始屬之。而本案檢察官認被告有違反水土保持法
    第12條第1 項所規定之「於山坡地及森林區內從事農、林、
    漁、牧地之開發利用所需之修築農路、開挖、整地或整坡作
    業」行為，是以行為發生地應為水土保持法所定義之山坡地
    範圍內始得適用該法，然本案行為地之土地登記簿謄本中所
    載之使用分區劃定乃依據區域計畫法施行細則第13條第1 項
    第6 款劃定之山坡地保育區，而其使用地類別亦係依區域計
    畫法施行細則第15條第1 項第5 款、第13款、第16款分別編
    定為農牧用地、遊憩用地、國土保安用地等，顯非為依水土
    保持法所定義之山坡地。（二）此外，非都市土地之分區管
    制，依照區域計畫法第15條之規定，乃係由有關直轄市或縣
    （市）政府，按照非都市土地分區使用計畫制訂非都市土地
    使用分區圖，並編定各種使用地，報經上級主管機關核備後
    ，實施管制。是以關於區域計畫法中所規定之山坡地保育區
    之編定、核備程序及其層級，乃與水土保持法之規定完全不
    同，自非為相同標的。（三）被告乙○○、戊○○均係受僱
    於被告丙○○，但雙方聘僱事宜全由戊○○負責與丙○○接
    洽，再轉知被告乙○○相關工作事宜，是以被告丙○○僅與
    戊○○相識，而未曾見過被告乙○○等語為被告乙○○辯護
    。
二、經查：
（一）系爭土地為公有及私人所有之山地地部分：
  １、本件系爭土地使用分區為山坡地保育區，有土地登記簿謄
      本在卷可佐，且系爭土地究是否屬於水土保持法所規定之
      山坡地，亦經本院向高雄縣政府函查，經高雄縣政府函復
      稱：「說明：．．．二、（二）查土地登記資料查證結果
      ，前揭三筆土地均由旗山鎮○○段268-2 地號分割而來，
      而268-2 地號於民國68年2 月6 日即由台灣省政府公告屬
      於山坡地保育利用條例所稱之山坡地範圍界址線內，嗣台
      灣省政府於85年3 月6 日復公告依山坡地保育利用條例劃
      定公告之山坡地沿用為水土保持法所稱之山坡地，故由母
      地號分割出來之前揭三筆土地屬於水土保持法所稱之山坡
      地。（三）至於公告前揭三筆土地沿用為水土保持法所稱
      之山坡地，其文號為台灣省政府85年3 月6 日85府農水字
      第12314 號，而台灣省政府呈報文號為85年1 月8 日85府
      農水字第142178號」等語，有高雄縣政府94年2 月1 日府
      農保字第0940014387號函、及函附之台灣省政府85年3 月
      6 日85府農水字第12314 號公告在卷可按（參本院卷第10
      5 至109 頁），故系爭土地係屬水土保持法所規範之山坡
      地一節，應堪認定。
  ２、又89年5 月17日修正公布之水土保持法第3 條，其修正理
      由為：「配合台灣省政府功能業務與組織調整，將第3 款
      所定省主管機關劃定山坡地之職權規定，改由中央主管機
      關辦理；第5 款刪除『省主管機關』」，與83年5 月12日
      公布施行之第3 條條文相較，有關山坡地之劃定標準並未
      有修正。過去省主管機關依法劃定並經行政院核定公告之
      山坡地，應無須再為重新公告。此亦有行政院農業委員會
      水土保持局93年6 月7 日水保藍字第0931812158號函附卷
      可稽（參本院卷第135 至137 頁）。從而，系爭土地縱未
      經重新公告，仍屬水土保持法之山坡地，應屬無疑。至系
      爭土地雖分別編定為農牧用地、遊憩用地、國土保安用地
      等，惟此一分類乃基於區域計畫法之規定而來，而區域計
      畫法係指基於地理、人口、資源、經濟活動等相互依賴及
      共同利益關係，而制定之區域發展計畫，故系爭土地關於
      農牧用地、遊憩用地、國土保安用地等之編定，乃區域計
      畫法依其經濟活動性質所為之編定。至水土保持法則係為
      實施水土保持之處理與維護，以保育水土資源，涵養水源
      ，減免災害，促進土地合理利用，增進國民福祉而訂立，
      此觀水土保持法第1 條規定自明，核與區域計畫法所為土
      地分類之目的並不相同；故系爭土地雖依區域計畫法分別
      編定為農牧用地、遊憩用地、國土保安用地，但其既亦依
      山坡地保育利用條例公告為山坡地，並嗣經台灣省政府公
      告沿用為水土保持法所稱之山坡地，則其開發使用自應受
      水土保持法關於山坡地規定之規範甚明。故而辯護人主張
      本件系爭土地係屬農牧用地並非水土保持法中之山坡地，
      容有誤解。
  ３、另系爭土地分屬於吳昭成所有，由丁○○管理，及高雄縣
      縣政府所有，亦有土地登記謄本3 紙在卷可證，是系爭土
      地屬於公有及私人所有山坡地，堪可認定。
（二）被告戊○○、乙○○未經土地所有人同意擅自於系爭土地
      上採取土石，並致水土保持處理與維護措施遭毀損、破壞
      部分：
  １、系爭土地遭開挖水土保持設施之砂石，導致蛇籠塌陷，水
      土保持處理與維護措施遭毀損之事實，業經被告戊○○於
      91年11月4 日上午10時許配合高雄地檢署檢察官及相關單
      位人員赴現場勘查屬實，並製有高雄縣政府山坡地違規使
      用查報取締會勘紀錄、濫採砂石現場照片附卷可稽（見警
      卷第24至38頁及92年發查字第264 號卷第22至48頁）。而
      依卷附現場照片觀之，系爭土地之邊坡確遭破壞，蛇龍、
      擋土牆之砂石已遭挖出，留下巨大坑洞，是系爭土地之水
      土保持處理與維護措施確遭毀損、破壞之事實，應堪認定
      。
  ２、又被告戊○○所有之挖土機及被告乙○○所有車牌號碼K5
      -753號砂石車在系爭土地上遭查獲之事實，均為被告戊○○、乙○○所不否認，復有前開會勘紀錄、現場照片附卷
      可稽。且被告戊○○、乙○○2 人亦均不否認曾於系爭土
      地上工作之事實。其2 人固均否認有毀損、破壞系爭土地
      上水土保持處理與維護措施之犯行，惟查：
  （１）被告乙○○於警偵訊時分別供述：K5-753號砂石車是我
        所有，當時亦是我駕駛，91年11月4 日1 時許進入該地
        段，由挖土機所有人戊○○駕駛挖土機，挖地上土方石
        塊至車上，再運送至行政大樓旁空地上堆放（見91年11
        月4 日警訊筆錄）；有將設施下的卵石搬運至辦公室旁
        堆積（見92年度發查字第264 號卷第21頁）。按「被告
        之自白，非出於強暴、脅迫、利誘、詐欺、疲勞訊問、
        違法羈押或其他不正之方法，且與事實相符者，得為證
        據」，刑事訴訟法第156 條第1 項定有明文。本件被告
        乙○○於警偵訊時自白，且於本院審理中，均未指稱有
        遭警方以何強暴、脅迫、恐嚇、利誘等不正方法詢問之
        情，堪認被告乙○○上揭警偵訊自白均係出於任意性而
        為，未有遭受不當詢問取供之情形，應均具有證據能力
        。
  （２）況被告乙○○於本院經以證人身分作證，並具結證稱：
        「（問：何時進入現場？）我下午進去的，剛進去半天
        就被查獲。（問：有無開車運出石頭？）有，我把石頭
        載到行政大樓旁邊堆放。（問：載運幾趟？）二車。」
        （參本院卷第190 至191 頁）。綜上，顯見被告戊○○
        、乙○○確有於系爭土地上挖取土石，而非如被告戊○○所辯僅於系爭土地上除草。
  （３）參以本件現場查獲員警呂晉典於本院結證稱：「當天有
        聽到挖土機的聲音。」（見本院卷第184 頁），及乙○○於本院證稱：「11月4 日凌晨1 時許，我確實與戊○○都有在現場，戊○○發現有人進入，我們就進入暗處
        躲藏。」（見本院卷第193 頁），被告戊○○、乙○○
        2 人於系爭土地如非為盜採土石之違法行為，又何須於
        發現有人進入現場，即停止工作而進入暗處躲藏，益見
        被告戊○○、乙○○確係於系爭土地為採取土石之犯行
        ，而致系爭土地之蛇龍、擋土牆等水土保持處理與維護
        措施遭破壞、毀損。
（三）被告戊○○、乙○○於系爭土地上盜採土石係受被告丙○○僱用，而與被告丙○○有犯意聯絡部分：
  １、被告戊○○於警詢時自承係受丙○○僱用於91年11月1 日
      起，以每日7 千元代價操作挖土機將地上土石挖起（見警
      卷第5 頁）。被告乙○○於警詢亦自承係受丙○○以每日
      5 千元代價僱用（見警卷第4 頁）。又戊○○於本院亦以
      證人身分結證稱：「（問：是丙○○僱用你到現場挖土石
      ？）是。」（見本院卷第189頁）。
  ２、又證人即本件查獲員警呂晉典於本院證稱：「（問：有無
      詢問司機是否被僱傭？）有，司機說是丙○○聘僱的。（
      問：乙○○、戊○○筆錄是否你製作？）是。（問：當時
      製作筆錄時，乙○○有說是丙○○僱他開砂石車運砂石，
      每日五千元整地？）是，乙○○當時說是被告丙○○僱用
      的。乙○○還說：「丙○○說地是他的」。（問：你有問
      戊○○，是誰請他開挖土機，他回答是丙○○每日7 千元
      請他的？）是，是戊○○自己這樣回答。」等語（參本院
      卷第185 頁）。
  ３、綜上，足認被告戊○○、乙○○確係受被告丙○○僱用，
      於系爭土地上採取土石，其3 人間有犯意之聯絡，應堪認
      定。
（四）至被告丙○○固辯以系爭土地之蛇籠等設施遭破壞，係其
      請被告戊○○至系爭土地工作前即遭破壞，並提出照片8
      張（參本院卷第258 、259 頁）為證，惟被告丙○○所提
      照片僅憑照片上顯示日期並無法確認是否即為該日期所拍
      攝，又該照片所拍是否即為本件系爭土地，亦無證據可資
      佐證。況被告丙○○指稱系爭土地遭開挖土石係告訴人丁○○所挖取，惟告訴人丁○○既為系爭土地水土保持之義
      務人與開發人，已花費資金設置蛇籠等水土保持設施，有
      何理由丁○○會將該設施加以挖取、破壞，是被告丙○○
      前開所辯，顯悖於常情，尚不足採。本院尚難以被告丙○○所提前開照片，而為被告3 人有利之認定。
（五）綜上，被告3 人之辯詞，顯均係卸責之詞，不足採之。本
      案事證明確，被告戊○○、乙○○受被告丙○○之僱用，
      與其有犯意之聯絡，而於本案系爭土地上違法盜採土石，
      致系爭土地之水土保持處理與維護措施遭毀損之犯行，洵
      堪認定。
三、論罪、科刑與適用之法律：
（一）按在山坡地從事採取土石之行為，應經調查規劃，依水土
      保持技術規範實施水土保持之處理與維護，水土保持法第
      8 條第1 項第3 款定有明文；又在山坡地採取土石，應實
      施水土保持之處理與維護，且在他人山坡地內，不得擅自
      從事採取土石之利用山坡地行為，山坡地保育利用條例第
      9 條第4 款、第10條亦分別定有明文。被告丙○○、戊○○、乙○○在本件公有、私有山坡地內，未依水土保持技
      術規範實施水土保持之處理與維護，亦未經同意擅自採取
      土石，違反前開水土保持法第8 條第1 項第3 款及山坡地
      保育利用條例第9 條第4 款、第10條之規定，致生毀損水
      土保持處理與維護措施之結果，核其等所為，係犯水土保
      持法第32條第1 項之罪及山坡地保育利用條例第34條第1
      項之罪。
（二）又按前開水土保持法規定係山坡地保育利用條例之特別法
      （最高法院88年度台非字第278 號判決意旨足參），自應
      適用水土保持法第32條第1 項之罪論處。又公訴人雖認被
      告等人另犯刑法第320 條第1 項之普通竊盜罪（實應為刑
      法第321 條第1 項第4 款之結夥3 人以上加重竊盜罪），
      然前開水土保持法既係山坡地保育利用條例之特別法，而
      山坡地保育利用條例第34條第1 項規定，又係刑法竊盜罪
      之特別規定，依特別法優於普通法之原則，僅能論以前開
      水土保持法第32條第1 項之罪，不另論刑法之竊盜罪，公
      訴人認被告3 人所犯上開水土保持法及竊盜罪間具有牽連
      關係，從一重處斷，尚有誤認，惟公訴人既認有牽連犯之
      裁判上一罪關係，本院爰不另為無罪之諭知，併此敘明。
（三）共同正犯：被告丙○○、戊○○、乙○○及另一真實姓名
      年籍資料均不詳綽號「峰仔」之成年男子4 人間，就上開
      擅自採取土石犯行均有犯意聯絡及行為分擔，為刑法第28
      條之共同正犯。又被告丙○○利用不知情之不詳姓名、年
      籍成年人挖取土石，為間接正犯，併予敘明。
（四）接續犯：按刑法上之連續犯，係指有數個獨立之犯罪行為
      ，基於一個概括的犯意，反覆為之，而犯同一之罪名而言
      ，倘該項犯罪，係由行為人以單一行為接續進行，縱令在
      犯罪完畢以前，其各個舉動已與該罪之構成要件相符，但
      在行為人主觀上，各個舉動不過為其犯罪行為之一部分，
      在刑法評價上，亦以視為數個舉動之接續行為，合為包括
      之一行為予以評價，較為合理，則屬接續犯，為包括的一
      罪，而非連續犯（最高法院90年台上字第6470號判決參照
      ）。本件被告3 人從事水土保持法第8 條第1 項第3 款之
      採取土石行為，所接續施行之採取土石作為，在行為人主
      觀上，無非是採取土石之一部分，在刑法評價上，亦以合
      為包括之一採取土石行為予以評價，較為合理，應屬接續
      犯，僅成立一罪。
（五）累犯：被告丙○○曾於85年間因過失致死案件，經台灣高
      等法院高雄分院以86年交上易字第41號判決判處有期徒刑
      1 年確定，於87年5 月7 日縮刑期滿執行完畢，有臺灣高
      雄地方法院檢察署刑案資料查註紀錄表及臺灣高等法院被
      告前案紀錄表可按，其於有期徒刑執行完畢後，5 年以內
      再犯有期徒刑以上之罪，為累犯，應依刑法第47條規定加
      重其刑。
（六）科刑：
  １、主刑：近來臺灣各處山坡地遭人濫墾濫挖，自然環境每遭
      破壞，每當颱風雨季來臨，土石洪流造成生命財產嚴重損
      失，本院審酌被告丙○○、戊○○、乙○○共同任意在山
      坡地採取土石，破壞地貌，致水土保持處理與維護措施遭
      破壞、毀損，影響環境品質，且遭破壞之土地亦非短時間
      能恢復，有害於公共安全，其等犯罪之動機、目的、手段
      、所生危害之程度，而被告戊○○、乙○○均受僱於被告
      丙○○，被告戊○○受僱時間較久，被告乙○○受僱時間
      較短，及其等參與程度及個人涉案程度之輕重不同，復參
      以被告3 人犯後飾詞否認犯行，毫無悔意等一切情狀，分
      別量處如主文所示之刑。
  ２、從刑（沒收）：至扣案之挖土機及車牌號碼K5-753號砂石
      車各1 部，分別係被告戊○○、乙○○所有供被告3 人為
      本件犯罪所用之物，於共犯共同責任範圍內，均應依水土
      保持法第32條第5 項之規定，宣告沒收之。
據上論斷，應依刑事訴訟法第299 條第1 項前段、水土保持法第
32條第1 項、第5 項，刑法第11條、第28條、第47條，判決如主
文。
本案經檢察官甲○○到庭執行職務。
中　　華　　民　　國　　94　　年　　10　　月　  13  　日
                       刑事第四庭  審判長法  官　郭玫利
                                         法  官  陳振嘉
                                         法  官  林意芳
以上正本證明與原本無異。
如不服本判決，應於收受送達後10日內向本院提出上訴書狀。
中　　華　　民　　國　　94　　年　　10　　月    31    日
　　　　　　　　　　　　　　　　　　　　 書記官　曾秀鳳
附錄本案論罪科刑法條全文：
水土保持法第32條
在公有或私人山坡地或國、公有林區或他人私有林區內未經同意
擅自墾殖、占用或從事第八條第一項第二款至第五款之開發、經
營或使用，致生水土流失或毀損水土保持之處理與維護設施者，
處六個月以上五年以下有期徒刑，得併科新台幣六十萬元以下罰
金。但其情節輕微，顯可憫恕者，得減輕或免除其刑。
前項情形致釀成災害者，加重其刑至二分之一；因而致人於死者
，處五年以上十二年以下有期徒刑，得併科新台幣一百萬元以下
罰金；致重傷者，處三年以上十年以下有期徒刑，得併科新台幣
八十萬元以下罰金。
因過失犯第一項之罪致釀成災害者，處一年以下有期徒刑，得併
科新臺幣六十萬元以下罰金。
第一項未遂犯罰之。
犯本條之罪者，其墾殖物、工作物、施工材料及所使用之機具沒
收之。
水土保持法第8 條
下列地區之治理或經營、使用行為，應經調查規劃，依水土保持
技術規範實施水土保持之處理與維護：
  一  集水區之治理。
  二  農、林、漁、牧地之開發利用。
  三  探礦、採礦、鑿井、採取土石或設置有關附屬設施。
  四  修建鐵路、公路、其他道路或溝渠等。
  五  於山坡地或森林區內開發建築用地，或設置公園、墳墓、遊
      憩用地、運動場地或軍事訓練場、堆積土石、處理廢棄物
      或其他開挖整地。
  六  防止海岸、湖泊及水庫沿岸或水道兩岸之侵蝕或崩塌。
  七  沙漠、沙灘、沙丘地或風衝地帶之防風定砂及災害防護。
  八  都市計畫範圍內保護區之治理。
  九  其他因土地開發利用，為維護水土資源及其品質，或防治災
      害需實施之水土保持處理與維護。
前項水土保持技術規範，由中央主管機關公告之。
